臺灣基隆地方法院刑事判決　　　　　　　 96年度訴字第165號
公　訴　人　臺灣基隆地方法院檢察署檢察官
被　　　告　乙○○
上列被告因違反毒品危害防制條例案件，經檢察官提起公訴（96
年度毒偵字第255 號），被告為有罪之陳述，本院合議庭裁定由
受命法官獨任以簡式審判程序進行審理，並判決如下：
    主  文
乙○○施用第一級毒品，累犯，處有期徒刑捌月。扣案之第一級
毒品海洛因（淨重零點零壹公克）併同難以析離之分裝袋壹只，
沒收銷燬之；注射針筒壹支，沒收之。
    事  實
一、乙○○前因施用毒品案件，經觀察、勒戒後，認無繼續施用
    毒品之傾向，由臺灣高雄地方法院檢察署檢察官於民國89年
    3 月7 日，以88年度毒偵字第3128號處分書為不起訴處分確
    定，並於89年3 月9 日執行完畢釋放。嗣於上開觀察、勒戒
    執行完畢5 年內之92年9 月間起至94年7 月23日上午止施用
    毒品，經臺灣基隆地方法院檢察署檢察官提起公訴，由本院
    以94年度訴字第399 號判決判處有期徒刑10月確定，於95年
    5 月13日縮短刑期執行完畢。
二、乙○○不思戒除毒癮，猶基於反覆持續施用第一級毒品海洛
    因之犯意，自95年12月20日晚間11時許起，至96年5 月10日
    晚間止，在基隆市仁愛市場及基隆火車站之公廁內，以注射
    針筒施打手臂血管之方式，多次施用第一級毒品海洛因，平
    均每星期施用一次。為警先後於：(一)96年1 月2 日依法通知
    採尿送驗；(二)96年1 月5 日上午9 時55分許，在基隆市○○
    路48號前，因行跡可疑為警上前盤查，乙○○主動交出其所
    持有之海洛因1 包（淨重0.01公克）及其所有供施用海洛因
    之注射針筒1 支。經警二度採集其尿液送驗，結果均呈海洛
    因之嗎啡陽性反應，而悉上情。
三、案經基隆市警察局第二分局報告臺灣基隆地方法院檢察署檢
    察官偵查起訴。
    理  由
壹、程序事項
    查本件被告乙○○所犯者非為死刑、無期徒刑、最輕本刑為
    3 年以上有期徒刑之罪或高等法院管轄第一審案件，其於準
    備程序進行中，先就被訴事實為有罪之陳述，經告知其簡式
    審判程序之旨，並聽取公訴人、被告之意見後，本院業已依
    刑事訴訟法第273 條之1 第1 項之規定，裁定由受命法官獨
    任以簡式審判程序進行本案之審理。
貳、實體事項
一、前揭事實業據被告於本院審理時坦承不諱，並有扣案之第一
    級毒品海洛因1 包（淨重0.01公克）、注射針筒1 支可憑。
    而被告為警查獲後所採集之尿液檢體，經送請檢驗，結果呈
    海洛因之嗎啡陽性反應（由於海洛因在人體內會代謝成嗎啡
    ，因此涉嫌海洛因之吸食者，係檢驗其尿液中之嗎啡反應）
    ，有臺灣檢驗科技股份有限公司96年1 月18日CH/2007/1047
    9 號濫用藥物尿液檢驗報告、臺灣尖端先進生技醫藥股份有
    限公司96年1 月17日濫用藥物檢驗報告附卷可稽，足見被告
    自白施用第一級毒品海洛因之情節，與事實相符，應可採信
    。又查：
    (一)依最高法院95年5 月9 日所作成之95年度第七次刑事庭
        會議決定略以：按毒品危害防制條例於92年7 月9 日修
        正公布，自93年1 月9 日起施行，其中第20條、第23條
        將施用毒品之刑事處遇程序，區分為「初犯」及「5 年
        內再犯」、「5 年後再犯」。依其立法理由之說明：「
        初犯」，經觀察、勒戒或強制戒治後，應為不起訴處分
        或不付審理之裁定；經觀察、勒戒或強制戒治執行完畢
        釋放後，「5 年內再犯」者，因其再犯率甚高，原實施
        之觀察、勒戒及強制戒治既已無法收其實效，爰依法追
        訴或裁定交付審理。至於經觀察、勒戒或強制戒治執行
        完畢釋放後，「5 年後再犯」者，前所實施之觀察、勒
        戒或強制戒治已足以遮斷其施用毒品之毒癮，為期自新
        及協助其斷除毒癮，仍適用「初犯」規定，先經觀察、
        勒戒或強制戒治之程序。從而依修正後之規定，僅限於
        「初犯」及「5 年後再犯」二種情形，始應先經觀察、
        勒戒或強制戒治程序。倘被告於5 年內已再犯，經依法
        追訴處罰，縱其第三次（或第三次以上）再度施用毒品
        之時間，在初犯經觀察、勒戒或強制戒治執行完畢5 年
        以後，已不合於「5 年後再犯」之規定，且因已於「5
        年內再犯」，顯見其再犯率甚高，原實施觀察、勒戒或
        強制戒治，已無法收其實效，即應依該條例第10條處罰
        。
    (二)被告前因施用毒品案件，經觀察、勒戒後，認無繼續施
        用毒品之傾向，由臺灣高雄地方法院檢察署檢察官於89
        年3 月7 日，以88年度毒偵字第3128號處分書為不起訴
        處分確定，並於89年3 月9 日執行完畢釋放。嗣於上開
        觀察、勒戒執行完畢5 年內之92年9 月間起至94年7 月
        23日上午止施用毒品，經臺灣基隆地方法院檢察署檢察
        官提起公訴，由本院以94年度訴字第399 號判決判處有
        期徒刑10月確定等情，有臺灣高等法院被告前案紀錄表
        、前揭不起訴處分書附卷足佐。依上開(一)說明，本案被
        告前次觀察、勒戒之執行完畢釋放日為89年3 月9 日，
        與本件施用毒品起始時間即95年12月之時間差距固已逾
        5 年，惟因被告前於92年9 月間，因施用毒品案件而經
        本院判處有期徒刑10月確定，依上開決議意旨，被告本
        次再犯施用毒品之罪，並不該當「5 年後再犯」之規定
        ，且因觀察、勒戒或強制戒治程序已無法收其實效，應
        逕依毒品危害防制條例第10條之規定處罰，故檢察官依
        同條例第23條第2 項之規定提起公訴，應屬適法。
    (三)綜上所陳，本案事證明確，被告犯行堪可認定，應依法
        論科。
二、論罪科刑：
    (一)查海洛因係毒品危害防制條例所列管之第一級毒品，此
        為該條例第2 條第2 項第1 款所明定；又犯毒品危害防
        制條例第10條施用毒品之罪者，檢察官應聲請法院裁定
        ，令被告入勒戒處所觀察、勒戒，經觀察、勒戒後，無
        繼續施用毒品之傾向者，應即釋放，並由檢察官為不起
        訴處分，有繼續施用毒品之傾向者，則由檢察官先聲請
        法院裁定令入戒治處所施以強制戒治，俟強制戒治期滿
        ，再行釋放，並由檢察官為不起訴處分；而依前開規定
        觀察勒戒或強制戒治執行完畢釋放後，5 年內再犯施用
        毒品之罪者，檢察官應依法追訴，毒品危害防制條例第
        20條第1 項、第2 項、第23條第2 項分別定有明文。
    (二)又立法者針對特定刑罰規範之構成要件，已預設其本身
        係持續實行之複次行為，具備反覆、延續之行為特徵，
        故將之總括或擬制成一個構成要件之「集合犯」行為，
        因刑法評價上為構成要件之行為單數，應僅成立一罪。
        查毒品因具有成癮性、濫用性，故立法實務首重以刑事
        處遇方式戒斷行為人毒癮，若無法收其實效，始依法追
        訴處罰，故施用毒品本身具備反覆、延續之行為特徵，
        持續多次施用毒品始為此類犯罪之典型或常態，於刑法
        評價上，施用毒品應僅成立集合犯一罪。且自「刑事法
        若干犯罪行為態樣，本質上原具有反覆、延續實行之特
        徵，立法時既予特別歸類，定為犯罪構成要件之行為要
        素，則行為人基於概括之犯意，在密切接近之一定時、
        地持續實行之複次行為，倘依社會通念，於客觀上認為
        符合一個反覆、延續性之行為觀念者，於刑法評價上，
        即應僅成立一罪。學理上所稱『集合犯』之職業性、營
        業性或收集性等具有重複特質之犯罪均屬之，例如經營
        、從事業務、收集、販賣、製造、散布等行為概念者是
        （最高法院95年度臺上字第1079號判決意旨參照）」，
        亦可查悉我國終審機關採取相同立場。有關行為人多次
        施用毒品之犯罪，實務前均依修正前刑法第56條連續犯
        之規定論以一罪，並加重其刑，惟因上開連續犯規定業
        經修正刪除，並自95年7 月1 日施行，其中修正理由說
        明四並以：「至連續犯之規定廢除後，對於部分習慣犯
        ，例如竊盜、吸毒等犯罪，是否會因適用數罪併罰而使
        刑罰過重產生不合理之現象一節，在實務運用上應可參
        考德、日等國之經驗，委由學界及實務以補充解釋之方
        式，發展接續犯之概念，對於合乎接續犯或包括的一罪
        之情形，認為構成單一之犯罪，以限縮數罪併罰之範圍
        ，用以解決上述問題」等語，本院基於前述施用毒品構
        成要件之反覆實行特徵，並考量連續犯規定業經刪除之
        法律實然面暨修正刪除之立法理由，認為行為人如基於
        反覆實行之犯意，在密切接近之一定時、地，持續實行
        單次或複次之施用毒品行為，應僅成立集合犯一罪。至
        個案中如有積極事證（例如先後施用毒品之時間差距甚
        遠、其間曾在監在押等）顯示行為人上開反覆實行之犯
        意有所中斷，其後之施用毒品行為因屬另行起意之行為
        ，自應另論一罪，而與先前之施用毒品罪名併罰之，自
        不待言。
    (三)核被告所為，係犯毒品危害防制條例第10條第1 項之施
        用第一級毒品罪。被告持有第一級毒品海洛因之低度行
        為，應為施用毒品之高度行為所吸收，不另論罪。又被
        告先後多次同時施用第一級毒品海洛因之犯行，時間密
        切接近，顯係基於反覆持續實行之犯意，為集合犯，應
        依上開(二)之說明，論以一罪。公訴意旨雖僅就被告於95
        年12月20日晚間11時許、96年1 月2 日暨同年月5 日採
        尿前回溯4 日內某時施用海洛因之犯行提起公訴，然未
        據起訴部分與已起訴部分既有如前述集合犯之實質上一
        罪關係，應為起訴效力所及，本院依法併予審理。
    (四)查被告前曾受如事實欄所載有期徒刑之執行，此有臺灣
        高等法院被告前案紀錄表附卷可考，其於有期徒刑之執
        行完畢後，5 年以內故意再犯本件有期徒刑以上之罪，
        為累犯，應加重其刑。
    (五)又刑法第62條自首減刑之規定，係為使犯罪事實易於發
        覺及獎勵犯人知所悔悟而設，對實質上一罪一部自首，
        效力固及於全部，惟所稱「全部」應指自首「前」該實
        質一罪之全部，若自首後又承前包括犯意而持續實施犯
        罪，應不能認為自首，否則無異鼓勵行為人於自首後繼
        續犯罪，而與上開立法目的相牴觸。查被告於96年1 月
        5 日該次查獲，係因其主動向警方交付持有之第一級毒
        品海洛因1 包、注射針筒1 支，並向警方供稱其有施用
        第一級毒品海洛因之犯行等情，業經被告供承在卷，並
        有偵查卷附刑事案件報告書可稽，此部分固與自首規定
        相符，惟其自首後仍繼續施用毒品至96年5 月10日晚間
        止，依上開說明，核無自首減刑規定之適用。
    (六)本院審酌被告犯罪之動機、吸食頻率、曾有施用毒品之
        前科仍不知戒除，惟犯罪後坦承犯行，且所犯之施用毒
        品犯行乃戕害自己身心健康，並未危及他人等一切情狀
        ，量處如主文所示之刑。
    (七)扣案白粉（淨重0.01公克），屬毒品危害防制條例所明
        定列管之第一級毒品海洛因，此有法務部調查局96年1
        月29日調科壹字第09623008160 號鑑定書在卷可憑，應
        併同難以析離之分裝袋1 只，依毒品危害防制條例第18
        條第1 項前段之規定，宣告沒收銷燬之。另扣案之注射
        針筒1 支為市售一般藥用之物，雖非專供施用毒品之器
        具，此業據本院當庭勘驗無訛（96年5 月16日審判筆錄
        參照），然屬被告所有供施打海洛因所用之物，業據被
        告供明無誤，爰依刑法第38條第1 項第2 款之規定宣告
        沒收。
據上論斷，應依刑事訴訟法第273 條之1 第1 項、第299 條第1
項前段，毒品危害防制條例第10條第1 項、第18條第1 項前段，
刑法第11條前段、第47條第1 項、第38條第1 項第2 款，判決如
主文。
本案經檢察官甲○○到庭執行職務。
中　　華　　民　　國　　96　　年　　5 　　月　　30　　日
                  刑事第四庭法  官  楊皓清
以上正本證明與原本無異。
如不服本判決應於收受本判決後10日內向本院提出上訴書狀，其
未敘述上訴理由者，並得於提起上訴後10日內向本院補提理由書
狀（均須按他造當事人之人數附繕本。）「切勿逕送上級法院」
中　　華　　民　　國　　96　　年　　5 　　月　　30　　日
                            書記官  盧鏡合
附錄論罪法條：
毒品危害防制條例第10條第1 項
施用第一級毒品者，處6 月以上5 年以下有期徒刑。
